【裁判字號】    89,台上,4271
【裁判日期】    890720
【裁判案由】    懲治盜匪條例
【裁判全文】
最高法院刑事判決                              八十九年度台上字第四二七一號
    上  訴  人  甲○○
    選任辯護人  劉秉鈞律師
                柯清貴律師
右上訴人因懲治盜匪條例案件，不服台灣高等法院中華民國八十七年五月六日第二審
判決（八十六年度上訴字第五七二七號，起訴案號：台灣桃園地方法院檢察署八十六
年度偵字第六三三六號），提起上訴，本院判決如左：
    主  文
原判決撤銷，發回台灣高等法院。
    理  由
本件原判決認定上訴人甲○○基於意圖為自己不法所有之強盜概括犯意，於民國八十
六年五月四日六時許，在桃園市○○街附近，見徐碧蓮、陳麗秋二人同行，即尾隨從
後猛力推擊，致使陳麗秋倒地左膝挫傷一處；隨即強取徐碧蓮右肩上內裝印章三枚、
鑰匙二串、存摺二本、記事本三本、互助會冊二冊、化妝包一包（下稱印章等六件）
、現金新台幣（下同）一百八十元、支票一張、信用卡二張、身分證一枚等大皮包一
只、徐碧蓮極力拉挽皮包，甲○○竟予猛踢致使不能抗拒而得逞，迅即轉而強取倒地
之陳麗秋皮包，並掐拉其右手臂瘀傷一處，欲再致使不能抗拒，幸經奮力防護始未得
逞，隨即駕駛所有預先停置附近二十至三十公尺處之ＫＶ－四二九三號自用小客車逃
逸，迄是日七時許，為警循線查獲，並於該車起出上開印章等六件物品等情，因而撤
銷第一審不當之判決，改判論處上訴人意圖為自己不法所有以強暴致使不能抗拒而取
他人之物罪刑。固非毫無見地。
惟查：(一)、刑事訴訟法第九十五條第一款規定「訊問被告應先告知犯罪嫌疑及所犯所
有罪名。罪名經告知後，認為應變更者，應再告知。」，乃被告在刑事訴訟程序上應
受告知之權利，旨在使被告能充分行使防禦權，以維審判程序之公平。稽之原審審判
筆錄之記載，原審並未踐行上開告知之程序，依上揭說明，其訴訟程序自屬於法有違
。(二)、有罪之判決書，應記載認定犯罪事實所憑之證據及認定之理由，刑事訴訟法第
三百十條第一款定有明文，而認定事實所憑之證據，須確實存在，就該卷宗內不難考
見者，始克當之，倘判決書內所記載之證據，與卷內筆錄或證物之內容不相適合，則
其判決之根據，實際上並不存在，自屬採證違法。本件原判決事實欄認定上訴人強劫
所得現金部分為徐碧蓮所有皮包內之一百八十元，惟卷查被害人徐碧蓮於警訊時陳稱
「其中小皮包現金一萬餘元」（見偵查卷第八頁正面），於偵查中陳稱「（妳皮包內
有多少錢？）有一萬多元」（見偵查卷第五二頁背面），於原審審理中陳稱「皮包內
的現金約一百八千元（應係一萬八千元之誤）」（見原審卷第四三頁背面）各等語，
則就被害人徐碧蓮遭強取之現金之陳述，顯與原判決事實欄認定之事實不符，原判決
即有採證之違法。(三)、有罪之判決書，須將認定之犯罪事實詳記於事實欄，然後於理
由內逐一說明其憑以認定之證據，使事實與理由兩相一致，方為合法，倘事實欄已有
敘及，而理由內未加說明，是為理由不備，自足構成撤銷之原因。按懲治盜匪條例第
五條第一項第一款之強盜罪，係以意圖為自己或第三人不法所有，以強暴、脅迫、藥
劑、催眠術或他法致使不能抗拒而取他人之物或使其交付者，為構成要件。故行為人
所施用之強暴、脅迫等方法，在「客觀上」須足使被害人喪失意思自由，並達於不能
抗拒之程度者，始足當之。上開要件自應詳記於事實欄，然後於理由內說明其憑以認
定之證據，使事實與理由兩相一致，方為合法。原判決雖於事實欄記載「上訴人見徐
碧蓮、陳麗秋二人同行，即尾隨從後猛力推擊，致使陳麗秋倒地……隨即強取徐碧蓮
右肩大皮包一只……徐碧蓮極力拉挽皮包，甲○○竟予猛踢致使不能抗拒而得逞，迅
即轉而強取倒地之陳麗秋皮包，並掐拉其右手臂瘀傷一處，欲再致使不能抗拒，幸經
奮力防護始未得逞」，但並未於理由內說明上訴人所施用之脅迫手段，在「客觀上」
已達於致使被害人徐碧蓮、陳麗秋不能抗拒，所憑之證據及認定之理由，自屬理由不
備。(四)、有罪之判決書，對被告有利之證據不採納者，應說明其理由，為刑事訴訟法
第三百十條第二款所明定。故有罪判決書對於被告有利之證據，如不加採納，必須說
明其不予採納之理由，否則即難謂無判決不備理由之違誤。是事實審法院應於審判期
日就被告否認犯罪所為有利之辯解事項與證據，予以調查，而於有罪判決理由內詳加
論列，否則率行判決，即屬於法有違。上訴人始終否認有前開強取被害人徐碧蓮上開
財物等犯行，卷查證人應慧貞（即上訴人之妻）於警訊時證稱「上訴人整夜與其同床
而眠不曾外出」，證人孫正宇、馬振蓉於第一審審理中均證稱「被害人所指本案被搶
時間，被告光著上身從樓上走下來」，證人阮秀菊於第一審審理中證稱「我當日五時
二十分許上三樓陽台準備曬衣服，馬振蓉在他家陽台告訴我，甲○○家大門半開，我
就下樓到被告家門口……甲○○自樓上下來的時間約六點多」，證人鄒瑞蘭於第一審
審理中亦證稱「我約五時五十分許到被告門口，見甲○○家大門半開著……甲○○自
樓上下來的時間約六點十餘分，光著上身」，證人徐盧菊英於警訊時證稱「我八十六
年五月四日四時五十分許外出，就看到一輛紅色自用小客車（指被告汽車）停放在我
住處前，我於六時三十分許回來，該車仍在該處，並未移動」各等語；及上訴人所居
住之桃園市○○○街五八號房屋係加強磚造之二層樓房，該房屋並無後門，屋內亦無
樓梯可通屋頂，有第一審法院勘驗筆錄一份在卷可稽，原判決就上開有利上訴人之證
據，均泛稱「均不能採為有利於被告之認定」，並未具體說明上開有利上訴人之證據
不予採納之理由，亦有判決不備理由之違法。(五)、有罪判決書應於理由內記載其依刑
法第五十七條所列事項加以審酌以為科刑輕重量定之情形，刑事訴訟法第三百十條第
三款定有明文。原判決就其量刑雖於理由內載稱「審酌被告之品行、犯罪動機、目的
、手段、所生危害及犯罪後態度等一切情狀」云云，然其如此記載，僅為法律上抽象
之一般規定，並未說明各該事項之具體情形，其量刑是否適當即無從據以斷定，理由
亦嫌欠備。以上諸端，或為上訴意旨所指摘，或為本院得依職權調查之事項，應認原
判決有撤銷發回更審之原因。
據上論結，應依刑事訴訟法第三百九十七條、第四百零一條，判決如主文。
中      華      民      國    八十九    年      七      月     二十     日
                              最高法院刑事第十庭
                                  審判長法官  曾  有  田
                                        法官  劉  介  民
                                        法官  魏  新  和
                                        法官  孫  增  同
                                        法官  蕭  權  閔
      右正本證明與原本無異
                                              書  記  官
中      華      民      國    八十九    年      七      月    二十六    日


司法院資訊處製作；財團法人民間司法改革基金會備份。
